【裁判字號】    96,簡上,411
【裁判日期】    970815
【裁判案由】    清償借款
【裁判全文】
臺灣臺北地方法院民事判決             96年度簡上字第411號
上  訴  人  遠東國際商業銀行股份有限公司
法定代理人  甲○○
訴訟代理人  戊○○
            丙○○
被  上訴人  己○○
上列當事人間請求清償借款事件，上訴人對於民國96年7月9日本
院臺北簡易庭96年度北簡字第25068號第一審判決提起上訴，經
本院於97年7月25日言詞辯論終結，判決如下：
    主      文
原判決廢棄。
被上訴人應給付上訴人新臺幣壹拾柒萬陸仟伍佰伍拾柒元，及自
民國九十四年九月二十日起至清償日止，按年息百分之八點八九
計算之利息，暨自民國九十四年十月二十一日起至清償日止，其
逾期在六個月以內者，按上開利率百分之十，逾期超過六個月以
上者，超過部分按上開利率百分之二十計算之違約金。
第一、二審訴訟費用新臺幣肆仟柒佰元由被上訴人負擔。
    事實及理由
一、上訴人主張略以：
（一）訴外人丁○○於民國93年5 月13日向伊借款新臺幣（下同
      ）300,000 元，約定借款期限3 年，以每月為1 期共分36
      期攤還本息，利息則按伊之定儲利率指數加碼年息7.07％
      採機動利率計付，如未依約履行者，除依上開利率計息外
      ，並應計算自到期日起至清償日，其逾期在6 個月以內者
      ，按前開利率10％計算，逾期超過6 個月以上者，按前開
      利率20％計算之違約金，並約定如有任一宗債務不依約清
      償者，債務視為全部到期。惟丁○○除繳納至94年9 月19
      日止之應付本息外，尚積欠伊176,557 元未清償，依約其
      債務已視為全部到期。
（二）嗣丁○○於94年11月5 日死亡，而被上訴人既為其唯一合
      法繼承人，且未拋棄繼承或限定繼承，自應負擔清償上開
      欠款之責任，爰依消費借貸及繼承等法律關係，聲明請求
      被上訴人應給付上訴人176,557 元，及自94年9 月20日起
      至清償日止，按年息8.89％計算之利息，暨自94年10月21
      日起至清償日止，逾期在6 個月以內者，按上開利率10％
      計算，逾期超過6 個月者，超過部分按前開利率20％計算
      之違約金。
二、被上訴人則略以：伊雖係丁○○之母親，但伊從丁○○5 歲
    後就沒有見過他，伊不知道這筆錢是不是丁○○借的；且伊
    只是清潔工，月薪僅12,000元，無力償還這筆欠款等語，資
    為抗辯。
三、本件經原審判決駁回上訴人之訴，上訴人不服，提起上訴，
    並聲明：(一)原判決廢棄。(二)被上訴人應給付上訴人176,557
    元，及自94年9 月20日起至清償日止，按年息8.89% 計算之
    利息，暨自94年10月21日起至清償日止，其逾期在6 個月以
    內者，按上開利率10% ，逾期超過6 個月以上者，超過部分
    按上開利率20% 計付之違約金。被上訴人則答辯聲明：上訴
    駁回。
四、上訴人主張被上訴人為訴外人丁○○唯一合法繼承人，且未
    拋棄繼承或限定繼承等情，此為被上訴人所不爭執，並有繼
    承系統表、戶籍謄本、臺灣苗栗地方法院95年9 月22日苗院
    燉家恆95繼141 字第24726 號函在卷可按（見臺灣板橋地方
    法院95年度促字第23386 號民事卷宗第5 、9 、11頁、原審
    卷第46頁），堪信為真實。
五、本件之爭點為厥為：上訴人與訴外人丁○○間有無上訴人所
    主張之消費借貸關係存在？茲分述如下：
（一）按當事人主張有利於己之事實者，就其事實有舉證之責任
      ，民事訴訟法第277 條前段定有明文；又原告對於自己主
      張之事實已盡證明之責後，被告對其主張，如抗辯其不實
      並提出反對之主張者，則被告對其反對之主張，亦應負證
      明之責，此為舉證責任分擔之原則（參照最高法院18年上
      字第2855號判例意旨）。
（二）上訴人主張訴外人丁○○於93年5 月13日向伊借款300,00
      0 元，約定借款期限3 年，以每月為1 期共分36期攤還本
      息，利息則按伊之定儲利率指數加碼年息7.07％採機動利
      率計付，如未依約履行者，除依上開利率計息外，並應計
      算自到期日起至清償日，其逾期在六個月以內者，按前開
      利率10％計算，逾期超過六個月以上者，按前開利率20％
      計算之違約金，並約定如有任一宗債務不依約清償者，債
      務視為全部到期，嗣訴外人丁○○除繳納至94年9 月19日
      止之應付本息外，尚積欠伊176,557 元未清償等情，業據
      上訴人提出個人小額貸款契約書、存款往來明細分戶帳、
      收入傳票、自然人貸款、續借申請書暨徵信調查表等件為
      證（見臺灣板橋地方法院95年度促字第23386 號民事卷宗
      第6 頁、原審卷第21頁至第28頁、第65頁，本院卷第28、
      29頁），被上訴人雖否認丁○○曾向上訴人借款，惟證人
      即承辦本件借款核貸事宜之上訴人職員乙○○證稱：當初
      丁○○申請貸款時有提出身分證原本、勞保卡或勞保異動
      清單、薪資所得的存摺，且我們銀行一定要本人親自來申
      辦貸款，伊當時也有根據他所提供的證件來核對身分，當
      時他有在申請書上註明他是在台北汽車客運公司股份有限
      公司（以下稱台汽公司）工作，而這與他所提供的勞保卡
      或勞保異動清單上的資料是吻合的等語（見本院卷第108
      頁反面），而丁○○確曾於91年3 月25日起至93年8 月31
      日止在台汽公司擔任駕駛員，嗣於93年10月1 日至大都會
      汽車客運股份有限公司（以下稱大都會公司）任職駕駛員
      ，於94年10月14日為該公司解雇，亦有台汽公司97年1 月
      30日（97）北汽客人字第64號函、大都會公司97年3 月5
      日大都會人字第97030591號函在卷可佐（見本院卷第53頁
      、第68頁）。另本院依上訴人之聲請將本件系爭個人小額
      貸款契約書與訴外人丁○○在大都會公司任職時填寫之人
      事資料表、於臺灣郵政股份有限公司、慶豐商業銀行股份
      有限公司、華南商業銀行股份有限公司、台新國際商業銀
      行股份有限公司申請開戶、辦理信用卡、現金卡時填寫之
      申請書、印鑑卡等一併送請法務部調查局鑑定，經該局以
      重疊比對、特徵比對、歸納分析後，認系爭個人小額貸款
      契約書上「丁○○」之簽名，與前開申請書、印鑑卡上「
      丁○○」簽名筆跡之筆劃特徵極相似，研判高度可能出於
      同一人手筆等情，有法務部調查局97年6 月3 日調科貳字
      第09700213440 號鑑定書附卷可佐（見本院卷第118 頁至
      121 頁），足認上訴人前開主張應堪以採信。被上訴人空
      言否認系爭借款為溫世賢向上訴人所借，惟無法另舉反證
      以實其說，實無足取。
六、綜上所述，上訴人本於消費借貸及繼承之法律關係，請求被
    上訴人給付如主文第2 項所示之本金、利息及違約金，為有
    理由，應予准許。原審為上訴人敗訴之判決，尚有未洽。上
    訴意旨指摘原判決不當，求予廢棄改判，為有理由。爰由本
    院予以廢棄改判如主文第2 項所示。
七、本件之事實及法律關係已臻明確，兩造之其餘主張、陳述及
    攻擊防禦方法，經本院審酌後認對判決之結果無影響，爰不
    一一加以論述，附此敘明。
八、本件第一、二審之訴訟費用（詳如附表），確定為如主文第
    三項所示。
九、據上論結，本件上訴為有理由，依民事訴訟法第436 條之1
    第3 項、第450 條、第78條，判決如主文。
中    華    民    國    97    年     8    月    15    日
                      民事第一庭審判長法  官  李昆曄
                                      法  官  傅中樂
                                      法  官  蔡和憲
以上正本係照原本作成。
本判決不得上訴。
中    華    民    國    97    年    8     月    15    日
                                      書記官  巫玉媛
附表：
┌──────┬───────┬───┐
│項        目│金額（新臺幣）│備  註│
├──────┼───────┼───┤
│第一審裁判費│         1,880│      │
├──────┼───────┼───┤
│第二審裁判費│         2,820│      │
├──────┼───────┼───┤
│合        計│         4,700│      │
└──────┴───────┴───┘


司法院資訊處製作；財團法人民間司法改革基金會備份。
